臺灣高等法院民事判決　　　　　　　 99年度家上更(一)字第2號
上　訴　人　陳紅嬌
　　　　　　陳明嬌
　　　　　　魏貴珠
　　　　　　余陳雲妹
　　　　　　陳淑華
兼上五人之
訴訟代理人　陳茂廷
上　訴　人　陳吉豊即原名陳茂.
訴訟代理人　張堂歆律師
上列當事人間請求分割遺產事件，上訴人對於中華民國96年1月8
日台灣新竹地方法院95年度家訴字第第76號第一審判決提起上訴
，經最高法院第一次發回更審，本院於100年4月19日言詞辯論終
結，判決如下：
    主      文
原判決關於主文第一、二項及訴訟費用之裁判均廢棄。
上開廢棄部分，兩造就被繼承人陳林英妹之遺產如附表三所示准
予分割如附表四所示。
兩造其餘上訴均駁回。
第一、二審及發回前第三審訴訟費用，由上訴人陳吉豊（即原名
陳茂營）負擔七分之一，餘由上訴人陳紅嬌、余陳雲妹、陳淑華
、陳明嬌、魏貴珠、陳茂廷負擔。
    事實及理由
一、查，(一)陳林英妹原所有坐落新竹縣新埔鎮○○段第786、796
    、803、962號等地號土地所有權應有部分各1/6（即原判決
    附表一編號1.5.6.13.所示部分），因兩造與該四筆土地之共
    有人之一即訴外人陳政雄成立調解，兩造已將公同共有之前
    開786地號土地應有部分1/6之所有權全部移轉予陳政雄，陳
    政雄並將其所有之796、803、962等地號土地之應有部分移
    轉予兩造作為陳林英妹之遺產範圍；故陳林英妹之遺產中關
    於前開786地號土地所有權部分，已因移轉予陳政雄而不在
    本件遺產範圍之內，另796、803、962地號計三筆土地之應
    有部分則均由1/6增加為1/3；(二)又陳林英妹所有坐落同段
    962地號於民國（下同）98年3月16日又因分割而增加962-2
    地號土地，陳林英妹就該地號之所有權應有部分為1/6（見
    本院卷第173頁），此部分亦屬陳林英妹之遺產範圍。故陳
    林英妹遺產之土地部分即詳如本院附表三編號1至20所示；
    (三)另陳林英妹原遺產中之圓桌1張、圓椅12張部分（即原判
    決附表一編號所示），因無財產之價值，兩造均同意不列
    入陳林英妹之遺產範圍（見本院卷第194頁反面），故此部
    分即不在本院審究之範圍，合先陳明。
二、上訴人陳紅嬌、余陳雲妹、陳淑華、陳明嬌、魏貴珠、陳茂
    廷（以下合稱為陳茂廷等六人）主張：陳茂廷等六人與上訴
    人陳吉豊（原名「陳茂錦」，嗣更名為「陳茂營」，再更名
    為「陳吉豊」，見本院前審卷(一)第55頁，下稱陳吉豊）為兄
    弟姊妹，兩造之母陳林英妹（下稱陳林英妹）於民國（下同
    ）90年12月18日（原判決誤載為同年月13日，見原審卷(一)第
    23頁）死亡，並留有如附表一所示之土地、房屋計22筆、現
    金157萬9141元（即定存30萬元、新埔農會存款1萬7122元、
    新埔郵局存款126萬2019元）；惟因(一)附表一編號所示之
    門牌新竹縣新埔鎮○○路149巷103弄23號房屋（下稱仁德路
    23 號房屋），1樓部分固係由兩造之父陳梅煥所興建，另2
    至3樓部分則係由陳茂廷於79年間所興建，是該屋僅1樓部分
    係由陳林英妹、陳茂廷與陳吉豊三人共同繼承，故該1樓應
    有部分所有權1/3係屬陳林英妹之遺產，2、3樓部分即非屬
    陳林英妹之遺產範圍；(二)另前開存款固為陳茂廷所領取，然
    91年2月11日以前之喪葬支出33萬6105元（已扣除陳林英妹
    之農保喪葬津貼15萬3000元及陳吉豊所交付勞保遺屬津貼12
    萬6000元中之10萬元）、辦理繼承代書費5萬4000元、91年2
    月11日之後之法會及祭祀費用共50萬9900元、手尾錢15萬60
    00元。再者，陳林英妹死亡前，受余陳雲妹及陳明嬌二人之
    委託，保管其等之嫁粧金飾，惟因失竊陳林英妹曾承諾將自
    遺產中撥出50萬元賠償其二人各25萬元（合計50萬元），此
    部分應屬陳林英妹之負債，亦應自遺產之現金部分中扣除，
    故陳林英妹遺產之現金部分僅為1萬6636元；又兩造就陳林
    英妹之遺產並無不分割之協議，且迄今仍無法為遺產分割之
    協議，爰依民法第1164條規定，求為將陳林英妹之遺產，依
    兩造應繼分比例（即每人各1/7）准予分割之判決（原審本
    訴部分，將陳林英妹所有如附表一所示除962地號土地所有
    權應有部分1/6分歸陳吉豊所有外，其餘不動產均分歸陳茂
    廷所有；反訴部分確認附表一編號22所示之門牌新竹縣新埔
    鎮○○路198號房屋〈下稱環河路198號房屋〉為陳吉豊所有
    並駁回陳吉豊其餘反訴之請求；兩造對於陳林英妹之遺產範
    圍及分割方法、及原審反訴部分各自敗訴部分，均聲明不服
    ，提起上訴）。並於本院上訴聲明：(一)原判決主文第一至三
    項部分均廢棄。(二)上開廢棄部分，1.陳林英妹所有如附表一
    所示之土地、房屋部分，准予依兩造應繼分比例（即每人各
    1/ 7）分割；現金部分則依兩造應繼分比例即每人各1/7分
    配之。2.陳吉豊於原審反訴確認環河路198號房屋為其所有
    之訴駁回。另答辯聲明：駁回陳吉豊之上訴。
三、陳吉豊則以：環河路198號房屋為伊獨資興建，並非伊與陳
    林英妹所共有，為達到房地合一之使用目的，該屋坐落土地
    及與其相鄰之現有道路間之土地（即附表一編號10.至14.地號
    土地）應分割歸由伊一人所有，至於超逾伊應繼分之部分，
    願以現金找補予陳茂廷等六人；又陳林英妹死亡時，雖有存
    款現金計157萬9141元，但尚有新埔農會定存40萬元亦遭陳
    廷茂解約領用，此部分亦應列入遺產中，是陳林英妹之遺產
    現金總計為197萬9141元；另奠儀已足支付喪葬費用，至於
    手尾錢、法會及祭祀費用、金飾賠償金等均無自遺產現金中
    以扣除之必要等語，資為抗辯。另因該環河路198號房屋係
    由陳吉豊獨資興建，爰依民法第767條規定，求為反訴判決
    確認該環河路房屋為其所有，及環河路198號房屋納稅義務
    人登記陳茂廷等六人（持分比率共1/2）之名義更名登記為
    伊。並於本院上訴聲明：(一)原判決除主文第三項部分外均廢
    棄。(二)上開廢棄部分，1.陳林英妹遺產中之附表一編號10至
    14號所示土地應有部分所有權分歸陳吉豊一人所有，超逾應
    繼分1/7部分，願以價金補償陳茂廷等六人；其餘陳林英妹
    之遺產部分，則依兩造應繼分比例即每人各1/7分配之。2.
    陳茂廷等六人應將環河路198號房屋納稅義務人陳茂廷等六
    人（持分比率共1/2）更名登記為陳吉豊。答辯聲明：駁回
    陳茂廷等六人之上訴。
四、查，陳林英妹於90年12月18日死亡，兩造為其全體繼承人，
    應繼分各為1/7，並留有如附表一編號1至21所示之土地、房
    屋（1樓部分），現金157萬9141元；另仁德路23號房屋與環
    河路198號房屋皆僅有使用執照，迄今均尚未辦理第一次建
    物所有權登記等情，有卷附財政部台灣省北區國稅局遺產稅
    免稅證明書、戶籍謄本、新竹縣政府建設局（）建都字第
    1679號使用執照、新竹縣政府建設局（）建都字第000021
    號使用執照、土地登記謄本可憑（見原審卷(一)第8至9頁、第
    23至28頁、第34頁、第100頁、原審卷(二)第28至30頁、第37
    至38頁、本院卷第109至171頁、第173至175頁），並為兩造
    所不爭執（見本院前審卷(一)第59頁、本院卷第85頁、第96頁
    反面、第99頁反面、第192頁、第194頁反面），堪信為真。
五、本院應審究者為(一)仁德路23號房屋增建之2、3樓部分，是否
    屬於陳林英妹之遺產？(二)環河路198號房屋是否為陳吉豊所
    有？若是，則其請求陳茂廷等六人將該屋納稅義務人陳茂廷
    等六人（持分比率共1/2）更名登記為陳吉豊，是否有據？
    (三)陳林英妹是否尚有定存40萬元未列入遺產現金中？(四)陳茂
    廷等六人主張陳林英妹遺產中之現金部分，應扣除之金額是
    否有據？(五)本件遺產分割方法以何為當？茲分別論述如下：
(一)、仁德路23號房屋增建之2、3樓部分，是否屬於陳林英妹之遺
    產？
  1.按所有人於原有建築物之外另行增建者，如增建部分與原有
    建築物無任何可資區別之標識存在，而與之作為一體使用者
    ，因不具構造上及使用上之獨立性，自不得獨立為物權之客
    體，原有建築物所有權範圍因而擴張，以原有建築物為擔保
    之抵押權範圍亦因而擴張。倘增建部分於構造上及使用上已
    具獨立性，即為獨立之建築物。苟其常助原有建築物之效用
    ，而交易上無特別習慣者，即屬從物，而為抵押權之效力所
    及。若增建部分已具構造上之獨立性，但未具使用上之獨立
    性而常助原有建築物之效用者，則為附屬物。其使用上既與
    原有建築物成為一體，其所有權應歸於消滅；被附屬之原有
    建築物所有權範圍因而擴張（最高法院88年台上字第485號
    判決要旨參照）。
  2.經查：
    (1)、仁德路23號房屋1樓部分原係陳梅煥之遺產，因陳紅嬌
        、余陳雲妹、陳淑華、陳明嬌、魏貴珠均拋棄繼承，由
        陳林英妹、陳茂廷、陳茂營各繼承三分之一，因此該仁
        德路房屋23號房屋1樓所有權應有部分3分之1屬陳林英
        妹之遺產，業經原審調閱原法院75年度繼字第707號拋
        棄繼承事件卷宗查核無誤（見原審卷(一)第23頁及原審外
        放證物），並為兩造所不爭執（見原審卷(一)第54頁、本
        院前審卷(一)第59頁）；且該屋係為水泥磚造之建物，外
        觀上為兩層樓半之建物。該屋僅有前後兩個出入口，增
        建之2、3樓並無獨立出入口，目前該屋係由陳茂廷使用
        中乙節，業經原審至現場履勘屬實（見原審卷第107頁
        反面之勘驗筆錄）；核與陳茂廷自陳該屋之2、3樓沒有
        獨立出入的出口，外觀上及使用上1、2、3樓是屬於一
        棟房子等語相符（見原審卷(一)第67頁）。足證該仁德路
        23號房屋之1至3樓既係供為一體之使用，且該屋之2、3
        樓並無獨立出入口，於構造上及使用上並不具獨立性，
        該屋之2、3樓增建部分，應認係該屋1樓權利範圍之擴
        張，並不得為獨立之物權客體甚明。
    (2)、陳茂廷等六人雖主張：仁德路23號房屋之2、3樓部分，
        係陳茂廷於79年間所興建，應屬陳茂廷所有，非屬陳林
        英妹之遺產云云，固舉證人陳立成、彭紹達、范增清之
        證言，並提出購買建築材料估價單、存摺影本、證明書
        為證（見原審卷(三)第19至24頁、本院前審卷(二)第8至13
        頁、本院卷第222頁）。然查，系爭仁德路23號房屋增
        建之2、3樓部分，並不具有獨立性，僅屬該屋1樓權利
        範圍之擴張，不得視為獨立之物權客體，業如前述，是
        縱認仁德路23號房屋之2、3樓增建部分，確係陳茂廷出
        資所興建，但陳茂廷亦不能取得仁德路23 號房屋2、3
        樓增建部分之獨立物權。故陳茂廷等六人主張該屋2、3
        樓增建部分所有權應屬陳茂廷所有，並非列入陳林英妹
        之遺產範圍云云，自不足取。
    (3)、準此，仁德路23號房屋增建之2、3樓部分，既未存在獨
        立之所有權，而係屬該屋1樓所有權範圍之擴張，則該
        屋2、3樓之所有權歸屬自應以該屋1樓之所有權認定之
        ，而該屋1樓之3分之1既屬陳林英妹之遺產，則該屋2、
        3樓增建部分之3分之1所有權，自應認定係屬陳林英妹
        之遺產。
(二)、環河路198號房屋是否為陳吉豊所有？若是，則其請求陳茂
    廷等六人將該屋納稅義務人陳茂廷等六人（持分比率共1/2
    ）更名登記為陳吉豊，是否有據？
  1.按因自己出資而建築之房屋，不待登記即原始取得其所有權
    ，其建造執照、使用執照等起造人名義僅係行政機關管理建
    築之方法，並非取得所有權之法定證據，在未辦理建物第一
    次所有權以前，房屋所有權仍屬於出資興建之原始建築人，
    與起造人及納稅人名義誰屬無涉（最高法院85年度台上字第
    100號及同院85年度台上字第247號判決意旨參照）。
  2.經查：
    (1)、陳吉豊主張系爭環河路198號房屋係由其獨資興建乙節
        ，業據提出新建廠商及材料明細表、單據、送貨單、簽
        收單為證（見本院前審卷(一)第115至159頁、本院前審卷
        (二)第22至24頁）；且，陳吉豊自陳為興建該環河路198
        號房屋，曾向陳淑華借款計300萬元（即現金150萬元，
        另150萬元係由陳淑華以其房屋貸款，見原審卷(二)第71
        頁）乙事，核與陳淑華於原審陳稱因陳吉豊為興建該環
        河路198號房屋，先後向其借款300萬元乙節相符（見原
        審卷(二)第71頁）；另陳吉豊因向陳淑華借款300萬元中
        之150萬元未還，經陳淑華向原法院提起清償借款訴訟
        ，並經本院判決陳吉豊敗訴確定，亦有卷附本院97年度
        上易字第1005號民事判決可憑（見本院卷第223頁）；
        又環河路198號房屋係於89年12月間開始動工興建，至
        90年12月14日竣工，並於91年1月7日核發使用執照（見
        原審卷(一)第100頁），此為兩造所不爭執，而陳林英妹
        於環河路198號89年12月動工興建時，為一近78歲高齡
        之人（12年2月17日生，見原審卷(一)第23頁），已無工
        作收入，若陳林英妹曾出資興建系爭環河路198號房屋
        ，則何以陳林英妹之活期存款自89年1月至其死亡之日
        即90年12月18日止僅有增加，卻未有減少（見本院卷
        第179至182頁新埔鎮農會（活期）存款紀錄，除於90年
        9月26日曾有一筆20萬元轉入定期，及於90年10月30日
        提款5000元之紀錄外，並未有任何之提款紀錄；另二筆
        定期存款計40萬元，迄至陳林英妹死亡之翌日即90年12
        月19日由陳茂廷逕自解約，此為陳茂廷所自陳〈見本院
        卷第99頁反面）；原審卷(一)第59至60頁新埔郵局活期
        存款明細表所示即明）？由此可證，陳吉豊主張系爭環
        河路198號房屋應係由其一人獨資所興建乙節，堪認為
        真。
    (2)、另陳林英妹於新埔郵局存款中，雖曾於90年9月10日有
        提款現金28萬元，旋即同日於該局辦理一筆定期存款28
        萬元（見見原審卷(一)第59頁存款明細表、原審卷(三)第58
        頁庭期儲金存單），可見陳林英妹提領前開現金28萬元
        當是轉入定期存款之用；況陳茂廷等六人自陳無法舉證
        證明陳林英妹曾以現金出資興建該環河路198號房屋乙
        事（見原審卷(一)第138頁），自難僅憑陳林英妹有提款
        28萬元即可謂其與陳吉豊共同出資興建該屋。
    (3)、又系爭環河路198號房屋之坐落基地即新竹縣新埔鎮962
        、796、803、919、786、962-2、962-3（分割自962地
        號）等地號土地內（見本院卷第148頁），除919、962-
        3地號土地陳林英妹並非共有人，其餘地號土地陳林英
        妹均為共有人之一，則陳吉豊主張其因興建該環河路19
        8號房屋之土地持分面積不足，陳林英妹願無償借予其
        使用應有部分之土地，故以陳林英妹、陳吉豊名義共同
        申請建築執照，且併列為起造人乙節，應非子虛。是以
        ，陳林英妹、陳吉豊（即原名陳茂營）雖同為環河路19
        8號房屋使用執照所登載之起造人（見原審卷(一)第100頁
        ），與該屋之納稅義務人，但因該屋並未辦理第一次所
        有權登記，則該屋之所有權自應屬出資興建之原始建築
        人取得，要與起造人及納稅義務人之登記無涉；故陳吉
        豊主張系爭爭環河路198號房屋係由其獨資所興建乙節
        ，既屬可採，則該環河路198號房屋所有權即應屬陳吉
        豊一人所有。故陳吉豊請求確認該環河路198號房屋所
        有權為其所有，核屬有據，應予准許。
  3.再法院判決確定房屋所有權人為非原設籍課稅之人，應依法
    院判決據以更正房屋稅納稅義務人名義乙節，有卷附新竹縣
    稅捐稽徵處95年10月18日新縣稅財字第095003 0521號函及
    所附釋示函令可稽（見原審卷(三)第94至96頁）；且按房屋所
    有人應向政府繳納房屋稅，乃在盡公法上之義務，若因房屋
    所有權之變動，而須向稅捐稽徵機關申請變更納稅義務人名
    義，係盡其公法上之義務，不得以之為私權訟爭之客體（最
    高法院79年度台上字第87 5號判決意旨參照）。是以，陳吉
    豊以系爭198號房屋為其一人獨資興建為由，請求確認該198
    號房屋之所有權為其所有，既屬有據，則陳吉豊待本件訴訟
    判決確定後，即可持以向稅捐機關辦理將該屋納稅義務人登
    記陳茂廷等六人（持分比率共二分之一）名義之登記更名為
    陳吉豊，自無庸為裁判上之請求。故陳吉豊請求陳茂廷等六
    人應將環河路198號房屋納稅義務人登記陳茂廷等六人（持
    分比率共1/2）之名義，更名登記為陳吉豊部分，核屬無據
    ，應予駁回。
(三)、陳林英妹是否尚有定存40萬元未列入遺產現金中？
  1.經查：
    (1)、陳林英妹於90年12月18日死亡後，陳茂廷於翌日即90年
        12月19日將陳林英妹於新埔鎮農會二筆定期存款各20萬
        元（合計40萬元）予以解約乙節，有卷附新埔鎮農會95
        年10月13日新農信字第0951000425號函檢附顧客存單彙
        總查詢單可憑（見原審卷(三)第92至93頁），核與陳茂廷
        於本院自陳陳林英妹前開二筆定期存款係由其解約乙節
        相符（見本院卷第99頁反面），堪信為真。
    (2)、惟陳茂廷主張其於前開解約後，連同陳林英妹之其他現
        金，當日一併存入陳林英妹之新埔郵局帳戶內等語，核
        與原審調閱之陳林英妹前開新埔郵局帳戶於90年12月19
        日有一筆現金54萬9492元存入之紀錄（見原審卷(一)第60
        頁）相符；且陳林英妹前開新埔郵局帳戶，因分別於90
        年12月18日、同年月19日各有現金69萬9102元、54萬99
        492元存入，致90年12月19日結清陳林英妹該帳戶時，
        累計存款金額達126萬2019元乙節，兩造均不爭執（見
        原審卷(三)第110頁、本院卷第194頁反面）。況參酌陳林
        英妹既已於90年12月18日死亡，自無可能於翌日即90年
        12月19日再以現金存入前開帳戶內，且陳林英妹之繼承
        人陳紅嬌、余陳雲妹、陳淑華、陳明嬌、魏貴珠等五人
        均稱陳林英妹之遺產部分，交由陳茂廷處理；暨陳吉豊
        亦自陳前開陳林英妹系爭帳戶內二筆現金69萬9102元、
        54萬9492元，並非由其存入等語（見本院卷第100頁）
        ；堪認陳林英妹前開新埔郵局帳戶內，於90年12月19日
        存入現金54萬9492元自應由陳茂廷所存入甚明。
    (3)、是以，陳茂廷主張於90年12月19日（即陳林英妹死亡之
        翌日）將陳林英妹存入新埔鎮農會二筆計40萬元之定期
        存款解約後，連同其他現金計54萬9492元存入陳林英妹
        新埔郵局帳戶內，致陳林英妹於90年12月19日結餘該帳
        戶累計存款金額為126萬2019元（見原審卷(一)第60頁）
        乙節，應屬可採。
  2.依上說明，陳林英妹新埔鎮農會二筆合計40萬元之定期存款
    ，於90年12月19日經陳茂廷解約後，旋即存入陳林英妹新埔
    郵局前開帳戶內，於同日經結清陳林英妹系爭帳戶內之存款
    金額累計達126萬2019元（見原審卷(一)第60頁），足認兩造
    所不爭執陳林英妹之新埔郵局帳戶內存款126萬2019元，顯
    已包含陳林英妹新埔鎮農會之二筆合計40萬元之定期存款在
    內。故陳吉豊以陳林英妹新埔鎮農會有二筆合計40萬元之定
    期存款，經陳茂廷解約為由，主張陳林英妹遺產中之存款部
    分，應再加計40萬元之存款云云，並無可取。
(四)、陳茂廷等六人主張陳林英妹遺產中之現金部分，應扣除之金
    額是否有據？
  1.按關於遺產管理、分割及執行遺囑之費用，由遺產中支付之
    ，民法第1150條定有明文。又，被繼承人之喪葬費用，是否
    為繼承費用，民法雖未為規定，然此項費用既為完畢被繼承
    人之後事所不可缺，參酌遺產及贈與稅法第17條第1項第9款
    規定被繼承人之喪葬費用由繼承財產扣除，堪認被繼承人之
    喪葬費用自應由遺產負擔。又，因遺產而生之捐稅及費用係
    屬民法第1150條之「繼承費用」，自應由遺產支付之。又執
    行遺囑之費用，係指執行遺囑所需之一切費用皆應包括在內
    （最高法院74年度台上字第1367號判決意旨參照），而於繳
    納遺產稅及辦理繼承登記前，並無從執行遺產之分割，是本
    件喪葬支出、辦理繼承登記之代書費等，均係執行遺產分割
    所支出之必要費用，應屬繼承費用，自應由遺產中扣除。而
    其他非屬執行遺產分割所支出之必要費用，則不應由遺產中
    扣除，自屬當然。
  2.承前所陳，陳林英妹遺產中之現金即新埔郵局存款126萬201
    9元、新埔農會存款1萬7122元、定存30萬元，共計157萬914
    1元，為兩造所不爭執（見原審卷(三)第110頁、本院卷第85頁
    、第96頁反面），則陳茂廷等六人主張關於陳林英妹之遺產
    現金部分157萬9141元，應否扣除(1)91年2月11日以前喪葬支
    出33萬6105元、(2)辦理繼承登記之代書費5萬4000元、(3)91
    年2月11日以後之法會及祭祀費50萬9900元、(4)手尾錢15萬
    6000元、(5)金飾賠償金50萬元(6)納骨金6500元等項目，是否
    有據？茲一一論駁如下：
    (1)、喪葬支出33萬6105元部分：
        本件於91年2月11日之前之喪葬費用為58萬9105元，扣
        除陳林英妹之農保喪葬津貼15萬3000元及陳吉豊所交付
        之10萬元後，共為33萬6105元乙節，有卷附喪葬費用估
        價單、喪葬支出明細表在卷可稽（見原審卷(一)第93頁、
        原審卷(三)第48頁估價單），並為兩造所不爭執（見本院
        前審卷(一)第59頁、第87頁、本院前審卷(二)第2頁、第26
        頁）；足見前開辦理被繼承人之喪葬費用33萬6105元，
        自應由遺產中扣除。
    (2)、辦理繼承登記之代書費5萬4000元部分：
        本件辦理繼承登記之代書費用為5萬4000元，有卷附鴻
        福代書事務所費用明細表可稽（見原審卷(三)第48頁費用
        明細表），並為兩造所不爭執。而辦理繼承登記之代書
        費，均係執行遺產分割所支出之必要費用，應屬繼承費
        用，自應由遺產中扣除。
    (3)、法會及祭祀費50萬9900元部分：
        陳茂廷等六人主張91年2月11日即陳林英妹出殯後之法
        會及祭祀費用50萬9900元部分，即包含百日法會1萬200
        0元、91年農曆7月2日起至同年8月20日法會材費10萬元
        、對年法會1萬元、洽火費5000元、開青費1萬5000元、
        掃墓費1萬6000元、牽亡派車費1萬2000元、斬衰三年香
        火爐供奉費33萬9900元之部分，亦應由陳林英妹遺產之
        現金部分157萬9141元中扣除云云。惟查，上開法會及
        祭祀費既係陳林英妹出殯後所產生之祭祀費用，顯非喪
        葬之必要費用，亦即非屬繼承費用，而不應由遺產中扣
        除。
    (4)、手尾錢15萬元6000元部分：
        陳茂廷等六人主張：陳吉豊領取勞工保險之遺屬津貼12
        萬6000元，僅以其中10萬元作為陳林英妹之喪葬費用支
        付，留下2萬6000元作為手尾錢，則伊六人亦比照自陳
        林英妹遺產中之現金部分各留2萬6000元（共計15萬600
        0元）作為感念陳林英妹之恩德云云。但查：
        、按依勞工保險條例第65條規定，被保險人死亡，其
            遺屬所得領取之津貼，性質上係所得替代，用以避
            免遺屬生活無依，故應以遺屬需受扶養為基礎，自
            有別於依法所得繼承之遺產（司法院大法官會議解
            釋第549號意旨參照）。是以，被保險人陳林英妹
            死亡後，陳吉豊依勞工保險條例第65條所領取之遺
            屬津貼12萬6000元非屬被保險人陳林英妹之遺產。
            故陳茂廷等六人主張該遺屬津貼12萬6000元係屬陳
            林英妹遺產之一部分，並無可取。
        、又台灣習俗所謂之「手尾錢」是指人往生時，囥在
            身上衫仔袋的現金銀票銀角仔等等；往生者所遺留
            下來之手尾錢，皆分予大大小小的後代子孫，期望
            後代子孫，以後免煩惱吃穿；而後代子孫多會將收
            到的手尾錢留著做紀念，懷念親人之用。足見「手
            尾錢」，顯與遺產之管理、分割及執行遺囑之費用
            無關。故陳茂廷等六人主張陳林英妹遺產中之現金
            部分，應扣除手尾錢以每人2萬6000元記算，合計
            15萬6000元云云，要無可採。
        、另前開遺屬津貼，其受領權利人依勞工保險條例第
            65 條第1項之規定，依順序為配偶及子女、父母、
            祖父母、孫子女；是以，系爭遺屬津貼雖非屬陳林
            英妹之遺產，但其受領權利人第一順位即屬陳林英
            妹之子女（其配偶陳梅煥於75年間即已死亡），而
            上訴人除魏貴珠為陳林英妹之孫女（即已歿陳昭容
            之女，本件為代位繼承），對於該遺屬津貼並非第
            一順位受領權利人，故陳吉豊僅能就遺屬津貼12萬
            6000元之1/6即2萬1000元有權利受領，至於陳吉豊
            將超逾2萬1000元部分予以留用，核屬陳吉豊與其
            他遺屬津貼有受領權利人間之權益問題，與本件兩
            造間就陳林英妹遺產請求分割事項無涉，此部分即
            不在本院審理之範圍，併此陳明。
    (5)、金飾賠償金50萬元部分：
        陳茂廷等六人主張陳林英妹生前曾受余陳雲妹及陳明嬌
        二人之委託，保管其二人之嫁粧金飾因失竊，故陳林英
        妹曾承諾將自遺產中撥出50萬元賠償其二人各25萬元，
        而此部分應屬陳林英妹之負債，應自遺產中扣除云云。
        惟查，陳茂廷等六人對於陳林英妹生前曾受余陳雲妹及
        陳明嬌二人之委託，保管其二人之嫁粧金飾失竊乙事，
        並未舉證以實其說；且參酌陳明嬌、余陳雲妹於原審自
        陳於陳林英妹生前，即已將在陳林英妹處之金飾取回乙
        節（見原審卷(二)第51頁、第62頁），堪認余陳雲妹及陳
        明嬌二人於陳林英妹死亡前，業已將交付陳林英妹保管
        之金飾取回。故陳茂廷等六人主張陳林英妹生前曾受余
        陳雲妹及陳明嬌二人之委託，保管其二人之嫁粧金飾，
        惟因失竊陳林英妹曾承諾將自遺產中撥出50萬元賠償其
        二人各25萬元，而此部分應屬陳林英妹之負債，應自遺
        產中扣除云云，顯無可取。
    (6)、納骨金6500元部分：
        陳茂廷等六人主張陳林英妹於98年秋天依習俗開棺撿骨
        ，支出納骨金6500元，應自陳林英妹遺產中予以扣除云
        云。惟查，前開納骨金6500元係屬陳林英妹出殯後所產
        生之費用（距離陳林英妹死亡已達八年），其顯非屬喪
        葬之必要費用，亦即非屬繼承費用，而不應由遺產中扣
        除。故陳茂廷等六人主張陳林英妹於98年秋天依習俗開
        棺撿骨，支出納骨金6500元，應自陳林英妹遺產中予以
        扣除云云，仍無可採。
    (7)、依上說明，陳林英妹遺產中之現金部分157萬9141元，
        應扣除喪葬費支出33萬6105元、辦理繼承登記代書費5
        萬4000元後，則現金部分合計為118萬9036元（其計算
        式為：00000000000000000000＝0000000）。
    (8)、陳吉豊雖抗辯：奠儀收入既已足以支付喪葬及辦理繼承
        登記代書費，無庸從陳林英妹之遺產現金部分予以扣除
        前開費用云云，固據提出禮金簿為證（見原法院外放證
        物）。惟查，依我國慎終追遠之傳統，則民間葬禮之習
        俗，繼承人為追思或敬悼被繼承人，則無可避免相關喪
        葬費用之支出，然被繼承人之親友，為向死者表示追思
        或敬悼之念，亦每有按其與繼承人親疏遠近之差異，對
        繼承人（喪家）為不同程度之物品或金錢餽贈，以供作
        祭品，並補貼繼承人為追思或敬悼被繼承人所為之財產
        性支出。此項物品或金錢之餽贈，即民間俗稱之奠儀，
        核其性質，要屬親友間對於繼承人之無償贈與，而非可
        等同視之遺產，自無從認定應由收取之奠儀支付喪葬費
        用。至兩造間就收取奠儀之如何定其歸屬，乃另一問題
        。是陳吉豊抗辯：奠儀收入既已足以支付喪葬及辦理繼
        承登記代書費，無庸從陳林英妹之遺產現金部分予以扣
        除前開費用云云，委無可取。
(五)、本件遺產分割方法以何為當？
  1. 按繼承人自繼承開始時，承受被繼承人財產上之一切權利
     義務。又繼承人有數人時，在分割遺產前，各繼承人對於
     遺產全部為公同共有，民法第1148條前段、第1151條定有
     明文。另同法第1164條所定之遺產分割，係以遺產為一體
     ，整個的為分割，而非以遺產中個個財產之分割為對象，
     亦即遺產分割之目的，在遺產公同共有關係全部之廢止，
     而非個個財產公同共有關係之消滅（最高法院86年度台上
     字第1436號判決意旨參照）。且，遺產分割，為有數人共
     同繼承時，按照共同繼承人之應繼分，將繼承財產分配於
     共同繼承人，以消滅遺產公同共有關係為目的之行為（最
     高法院83年度台上字第2952號判決意旨參照）。
  2.經查：
    (1)、兩造對於陳林英妹之遺產無法達成分割之協議，此為兩
        造所不爭執，則陳茂廷等六人請求裁判分割遺產以消滅
        全體繼承人間之公同共有關係，核屬有據，應予准許。
    (2)、又裁判上定共有物分割之方法時，分配原物與變賣之而
        分配價金，孰為適當，法院本有自由裁量之權，不受任
        何共有人主張之拘束（最高法院29年上字第1792號判例
        意旨參照）。本院認定陳林英妹之遺產範圍詳如附表三
        所示，業如前述，又本院審酌陳林英妹留有如附表三
        編號1.至20.所示之土地部分，因陳林英妹僅為各該土地
        之共有人之一，若採變價之分割方法，勢必經由執行法
        院拍賣方式達成，茲因考量各該土地之共有人均可行使
        優先承買權，恐有致第三人之投標購買意願低落之虞，
        對於兩造之獲益不大；且陳茂廷等六人於本院亦主張以
        分別共有方式依兩造應繼分比例即每人各1/7取得各該
        土地應有部分之所有權（見本院卷第197頁），故本院
        認陳林英妹遺產中之土地部分，其分割方法以附表四之
        (一)所示為宜；仁德路23號房屋1棟（即1至3樓）因陳
        梅煥死亡，該屋所有權由陳茂廷、陳吉豊、陳林英妹三
        人共同繼承取得，陳林英妹就該屋之所有權應有部分僅
        為1/3，雖該屋目前由陳茂廷使用中，但縱將陳林英妹
        就該屋所有權應有部分1/3，予以變價分割，因共有人
        得行使優先承買權，恐有致第三人之投標購買意願低落
        之虞，對於兩造並無實益，且陳茂廷亦無法因此而取得
        該仁德路23號房屋之單獨所有權，故本院仍認由兩造以
        分別共有方式，依兩造應繼分各1/7取得該屋之應有部
        分所有權（即每人各取得該屋應有部分所有權各1/21）
        為適當。至於兩造若日後就該屋不願保持共有關係時，
        仍得依法請求分割共有物，對於兩造之權利並無影響，
        附此陳明；另現金118萬9036元部分，則由兩造應繼
        分比例即每人各1/7分配之（即各詳如附表四所示分割
        方法）。
    (3)、陳吉豊雖抗辯：伊出資興建之環河路198號房屋坐落於
        962地號土地內，若連同該地號前之現有道路即959、
        961、962-1、962-2等地號土地一併分歸予伊，可避免
        將來兩造間另有分割共有物訴訟之發生云云。然查，系
        爭環河路198號房屋固為陳吉豊獨資興建而取得該屋之
        單獨所有權，已如前述，但該屋坐落之基地962地號土
        地，連同連同該地號前之現有道路即959、961、962-1
        、962-2等地號土地，陳林英妹僅為各該土地之共有人
        之一，縱陳林英妹所有之上揭土地應有部分所有權均分
        歸陳吉豊一人所有，因各該土地尚有兩造以外之其他共
        有人（見本院卷第141至153頁、第173至175頁土地登記
        謄本即明），則日後仍恐難避免分割共有物訴訟之發生
        。故陳吉豊以為避免將來兩造間另有分割共有物訴訟之
        發生為由，抗辯應將其所有之環河路198號房屋坐落基
        地962地號土地，連同該地號土地前之現有道路即959
        、961、962-1、962-2等地號土地一併分歸由其取得云
        云，要無可取。
  3.綜上，本院認陳林英妹所有之遺產範圍詳如附表三所示，並
    就陳林英妹之遺產依附表四所示之分割方法予以分割遺產，
    以消滅兩造公同共有關係。
六、從而，(一)陳茂廷等六人主張兩造無法為遺產分割之協議，依
    民法第1164條規定，訴請分割陳林英妹之遺產，為有理由，
    應予准許，並就兩造被繼承人陳林英妹之遺產（詳附表三所
    示）准予分割如附表四所示。原審判決將附表三編號12.即
    962地號土地、應有部分1/6土地分歸陳吉豊所有，其餘遺產
    均分歸陳茂廷所有，及陳吉豊應補償陳茂廷28萬5716元，自
    有未洽，兩造就分割遺產之本訴部分均上訴，皆執詞指摘原
    判決此部分不當，求予廢棄改判，為有理由，爰由本院予以
    廢棄，並改判如主文第二項所示。(二)另系爭環河路198號房
    屋所有權既屬陳吉豊單獨所有，則陳吉豊於原審反訴請求確
    認該屋所有權為其所有（即該屋二分之一所有權並非屬陳林
    英妹之遺產），為有理由，應予准許。原審就此部分為陳吉
    豊勝訴之判決，於法並無違誤。陳茂廷等六人就此部分仍執
    執前詞指摘原判決此部分不當，求予廢棄改判，為無理由，
    應駁回陳茂廷等六人就此部分之上訴。至於陳吉豊於原審反
    訴另請求陳茂廷等六人應將環河路198號房屋納稅義務人登
    記陳茂廷等六人（持分比率共1/2）之名義，更名登記為陳
    吉豊部分，則為無理由，應予駁回。原審就此部分為陳吉豊
    敗訴之判決，於法核無不合。陳吉豊就此部分仍執前詞指摘
    原判決不當，求予廢棄改判，為無理由，自應駁回陳吉豊此
    部分之上訴。(三)又本件兩造係因無法達成分割遺產之協議，
    陳茂廷等六人乃提起本件分割遺產訴訟，則兩造顯均因本件
    訴訟而互蒙其利，為求公允，爰以兩造分配遺產之比例，即
    兩造各別之應繼分，酌定本件訴訟費用之分擔，併予敘明。
七、本件事證已臻明確，兩造其餘之攻擊或防禦方法，經本院審
    酌後均認與本件之結論無涉，茲不再一一論列，併予敘明。
八、據上論結，本件陳茂廷等六人及陳吉豊就原審本訴（即分割
    遺產）部分提起上訴，均為有理由；另陳茂廷等六人、陳吉
    豊對於原審反訴部分之敗訴部分各自上訴，均為無理由，爰
    依民事訴訟法第450條、第449條第1項、第80條之1、第79條
    、第85條第1項前段，判決如主文。
中    華    民    國   100   年    5     月    10    日
                   民事第十三庭
                       審判長法  官     蕭艿菁
                             法  官     賴劍毅
                             法  官     楊絮雲
正本係照原本作成。
如不服本判決，應於收受送達後20日內向本院提出上訴書狀，其
未表明上訴理由者，應於提出上訴後20日內向本院補提理由書狀
（均須按他造當事人之人數附繕本）上訴時應提出委任律師或具
有律師資格之人之委任狀；委任有律師資格者，另應附具律師資
格證書及釋明委任人與受任人有民事訴訟法第466條之1第1項但
書或第2項（詳附註）所定關係之釋明文書影本。
中    華    民    國   100    年    5     月    11    日
                              書記官    蔡慧娟
附註：
民事訴訟法第466條之1（第1項、第2項）：
對於第二審判決上訴，上訴人應委任律師為訴訟代理人。但上訴
人或其他法定代理人具有律師資格者，不在此限。
上訴人之配偶、三親等內之血親、二親等內之姻親，或上訴人為
法人、中央或地方機關時，其所屬專任人員具有律師資格並經法
院認為適當者，亦得為第三審訴訟代理人。